【裁判字號】    98,重訴,145
【裁判日期】    990514
【裁判案由】    分割共有物
【裁判全文】
臺灣新竹地方法院民事判決             98年度重訴字第145號
原      告  庚○○
            辛○○
兼前二人共
同訴訟代理  卯○○
人
原      告  申○○
            吳聖欽    即張碧.
訴訟代理人  乙○○
原      告  酉○○
            未○○
            壬○○
            丙○○
兼前三人共
同訴訟代理  午○○
人
被      告  戊○○
            癸○○
            寅○○
            丑○○
            子○○○○○○
            丁○○
            己○○
兼前四人共
同訴訟代理  辰○○○
人
被      告  巳○○
上列當事人間分割共有物事件，本院於民國99年4月1日言詞辯論
終結，判決如下：
    主      文
兩造共有坐落新竹縣關西鎮○○○段三六地號、地目田、面積五
七二七平方公尺，新竹縣關西鎮○○○段三七地號、地目田、面
積一００五三平方公尺，新竹縣關西鎮○○○段三七之一地號、
地目田、面積一一四０平方公尺，共三筆土地，准予合併分割，
其分割方式：如附圖所示之Ｂ部分面積二六八五平方公尺土地，
分歸原告申○○取得；如附圖所示之Ｃ部分面積二六八五平方公
尺土地分歸原告張碧煥取得；如附圖所示之Ｄ部分面積二六八五
平方公尺土地分歸原告酉○○取得；如附圖所示之Ｅ部分面積四
０五平方公尺土地分歸被告辰○○○、丑○○、張信具、丁○○
、己○○共同取得，並由其等依應有部分比例維持共有；如附圖
所示之Ｆ部分面積四０三平方公尺土地分歸被告戊○○取得；如
附圖所示之Ｇ部分面積四０三平方公尺土地分歸被告巳○○取得
；如附圖所示之Ｈ部分面積四０三平方公尺土地分歸被告寅○○
取得；如附圖所示之Ｉ部分面積四０三平方公尺土地分歸被告癸○○取得；如附圖所示之Ｊ部分面積一三四二平方公尺土地分歸
原告卯○○取得；如附圖所示之Ｋ部分面積一三四二平方公尺土
地分歸原告庚○○取得；如附圖所示之Ｌ部分面積一三四二平方
公尺土地分歸原告辛○○取得；如附圖所示之Ｍ部分面積六七一
平方公尺土地分歸原告午○○取得；如附圖所示之Ｎ部分面積六
七一平方公尺土地分歸原告未○○取得；如附圖所示之Ｏ部分面
積三三六平方公尺土地分歸原告張友城取得；如附圖所示之Ｐ部
分面積三三六平方公尺土地分歸原告壬○○取得；如附圖所示之
Ａ部分面積八０八平方公尺土地分歸兩造即全體共有人按如附表
所示應有部分維持共有並供通行使用。
訴訟費用由兩造按如附表所示應有部分比例負擔。
    事實及理由
甲、程序方面
一、按當事人死亡者，訴訟程序在有繼承人、遺產管理人或其他
    依法令應續行訴訟之人承受其訴訟以前當然停止。訴訟程序
    於裁判送達後當然停止者，其承受訴訟之聲明，由為裁判之
    原法院裁定之。又承受訴訟人於得為承受時應即為承受之聲
    明，當事人不聲明承受訴訟時，法院亦得依職權，以裁定命
    其續行訴訟，民事訴訟法第168條、第177條第3項、第178條
    定有明文。本件訴訟程序進行中，原告張碧煥於民國（下同
    ）94年11月8日死亡，訴訟程序因而當然停止。而原告張碧
    煥之繼承人全體均拋棄繼承，嗣經原告酉○○聲請本院以96
    年度財管字第13號選任吳聖欽律師為被繼承人張碧煥之遺產
    管理人，有前開裁定附卷可按。兩造迄未向本院為承受訴訟
    之聲明，是本院乃於96年8月9日依職權裁定命吳聖欽律師為
    原告張碧煥之承受訴訟人，續行訴訟，先予敘明。
二、按言詞辯論期日當事人之一造不到場者，得依到場當事人之
    聲請，由其一造辯論而為判決，不到場之當事人，經再次通
    知而仍不到場者，並得依職權，由一造辯論而為判決。前項
    規定，於訴訟標的對於共同訴訟之各人必須合一確定者，言
    詞辯論期日，共同訴訟人中一人到場時，亦適用之。民法訴
    訟法第385條第1、2項定有明文。本件原告申○○經合法通
    知，未於言詞辯論期日到場，經再次通知而仍不到場，且核
    無民事訴訟法第386條各款所列情形，依民事訴訟法第385條
    第2項規定，訴訟標的對於共同訴訟之人必須合一確定者，
    爰依職權由一造辯論而為判決。
三、按訴訟繫屬中為訴訟標的之法律關係，雖移轉於第三人，於
    訴訟無影響；又按確定判決，除當事人外，對於訴訟繫屬後
    為當事人之繼受人者，及為當事人或其繼受人佔有請求之標
    的物者，亦有效力，民事訴訟法第254條第1項前段、第401
    條第1項分別定有明文。查本件原告申○○於96年6月5日訴
    訟繫屬中，將其所有坐落新竹縣關西鎮○○○段36、37、
    37-1地號（下稱系爭土地），所有權應有部分均為6分之1之
    土地以買賣為原因移轉登記予訴外人戌○○；另原告甲○○○○○○○○○○○○所有之系爭土地持分6分之1，亦於訴
    訟繫屬中經訴外人戌○○拍定，此有系爭土地登記謄本及本
    院民事執行處函附卷可稽；經本院依上開規定通知戌○○後
    ，戌○○迄未具狀聲明承當訴訟，依當事人恆定原則，讓與
    人亦不因而喪失訴訟當事人之權能，是本件自仍應以原共有
    人即原告申○○、甲○○○○○○○○○○○○為訴訟當事
    人。至張愛珠所受讓系爭土地之應有部分，既係訴訟繫屬中
    始繼受訴訟標的之人，其自應為本案判決效力所及，併予敘
    明。
乙、實體方面
一、原告主張：
（一）緣系爭牛欄河段36、37、37-1地號土地，面積合計16,920
      平方公尺土地，係原告與被告繼承取得，各共有人應有部
      分如附表所示，雙方依約定分管、各自使用、收益處分，
      各繼承人並於68年9月間重新依分管位置標明界址，為提
      高土地利用價值及使土地權利單純化，原告迭次催促協調
      分割，均無法談妥，爰依民法第823條第1項、第824條請
      求裁判分割等語。
（二）原告午○○另稱：系爭土地兩造之上一代於68年9月18日
      即協議分配，原告午○○等信賴協議分配方式，並在分配
      取得土地上種植竹林數十年，今竹林每年均有固定收成。
      而原告卯○○、庚○○、辛○○等3人亦信賴原有協議分
      配取得部分，於88年間和訴外人羅登富共同合夥經營家庭
      農場，原先用電由附近臨時接用，後來於91年10月申請用
      電，原告全部和被告全體均一致認同原告申○○、張碧煥
      、酉○○等3人依68年9月18日上一代即協議分配協議取得
      部份，所以被告等理應認同其他原告取得部分，並應依土
      地現況即種植綠竹林位置及範圍分割予原告午○○。
（三）為此聲明：兩造就共有之系爭土地應予分割。
二、被告則以：
（一）被告癸○○、寅○○、丑○○、張信具、丁○○、己○○
      、辰○○○、巳○○、戊○○：
  １、同意系爭三筆土地合併分割，沿河堤地籍線保留3米道路
      維持共有，作為分割後土地通行道路使用，有利於分割後
      兩造土地之最大經濟利益，且兩造分割取得之土地，皆可
      連接上開預留之共有通路，日後即無通行及使用土地上困
      難。另被告辰○○○、丑○○、張信具、丁○○、己○○
      5人係屬母子關係，分割取得可合併或調整土地便利使用
      ，並無障礙。至原告起訴狀附分割圖所示方案，分割地形
      並不方正完整，且被告亦不同意於本件分割後仍須維持土
      地共有狀態，故難予同意。
  ２、原告午○○於94年9月15日雖具陳報狀，提出「協議分配
      圖」一份，主張68年9月18日兩造上一代即協議分配取得
      部分，原告午○○等信賴該分配在分得土地種植竹林，原
      告卯○○、庚○○、辛○○等人亦於88年間與訴外人羅登
      富合夥經營家庭農場，原告全部和被告全體均一致認同申
      ○○等人依該68年9月18日上一代協議分配取得部分，被
      告8月11日所附照片係原告僱工清理土地而已云云。惟被
      告等否認原告上開主張，原告就其主張事實自應負責舉證
      。且按上揭「協議配置圖」並未有何實質內容記載，更未
      經所指之兩造上一代之簽章，且系爭土地係早遠即屬兩造
      各被繼承人所有，尤非係在68年9月18日買賣而來，圖上
      記載在68年9月18日為土地買賣實測，均可反證該「協議
      配置圖」非可採認。
  ３、次按共有物除契約另有訂定外，由共有人共同管理之，民
      法第820條第1項定有明文。是未經共有人協議分管之共有
      物，共有人對共有物之特定部分占用收益，須徵得他共有
      人全體之同意。如未經他共有人同意而就共有物之全部或
      一部任意占用收益，他共有人得本於所有權除去妨害或請
      求向全體共有人返還占用部分，有85年台上字第1950號等
      裁判要旨可參。本件原告所指午○○於系爭共有土地上種
      竹成林、卯○○等與他人在土地上與他人合夥經營家庭農
      場事實，非但屬於強眾暴寡行為，依上揭法規規定，尤顯
      不足因此據認原告等人即有使用該土地特定部分之權源，
      矧且更應負侵權行為損害賠償責任。再原告既主張於88年
      間即經營家庭農場，卻於六年後之履勘日前始為除草，且
      動用挖土機機械竟為除草？又將甚多形同人形大小之石頭
      挖起竟為除草？原告有意欺矇，顯見一斑。
（二）被告寅○○：原繼承人於68年9月間重新依分管位置標明
      界址，但因原繼承人原物分配至今時間久遠，且大雨、水
      災多次造次，又77年5月4日部分土地被高工局逕為分割後
      ，雖土地持分仍維持不變，但原物分配的範圍卻未重新調
      整，且多年來至今土地價值、形狀、分管範圍等己非原繼
      承人原約定情形，原告要求要原物分配於被告實不公平。
      被告主張系爭3筆土地合併分割，沿河堤保留3米道路維持
      共有，合併後土地分為3份，由申○○、午○○、卯○○
      等3大房各派代代表抽籤決定位置，各房自河堤往山壁方
      向劃分各小房等份抽籤分割決定。
（三）被告戊○○：系爭土地係原告與被告繼承取得，被告戊○○之先父張文明繼承張石增之遺產（俗稱對門岡山）與三
      叔（張文繡─係原告之父），兩位先人之後代共同持有
      2115平方公尺加2115平方公尺加1283平方公尺共計5513平
      方公尺，而今張文明後代只分配到2000平方公尺，張文繡
      之後代分到3283平方公尺土地，同為張石增子孫，土地之
      分配豈不有可議之處。又77年間國道高速公路徵收土地，
      大部分為被告所耕種茶園土地，但徵收款項都被原告之長
      者領走，當初68年協議人先自食其言。另台三線中豐公路
      拓寬徵收之款項也流落到原告長者口袋，被告之耕種面積
      相對減少，然原告方面卻無人提出補救措施，實不公平。
三、得心證之理由：
（一）經查，原告主張新竹縣關西鎮○○○段36、37、37-1地號
      土地，面積合計16,920平方公尺土地，係兩造所共有，各
      共有人應有部分如附表所示之事實，業據其提出土地登記
      簿謄本為證。按各共有人得隨時請求分割共有物，但因物
      之使用目的不能分割或契約定有不分割之期限者，不在此
      限，民法第823條第1項定有明文，而系爭土地無不能分割
      之限制，共有人亦無不分割之協議，此為兩造所不爭執，
      且兩造就系爭土地分割事宜，於原告提起本件訴訟後，因
      屬民事訴訟法第403條第1項第3款規定之不動產共有人間
      因共有物之分割發生爭執之強制調解事件，已經本院調解
      不成立，有調解程序筆錄存卷可參，則兩造不能以協議定
      分割方法，已甚明顯。從而，原告起訴請求法院裁判分割
      共有物，洵無不合。
（二）次按共有物之分割，依共有人協議之方法行之。分割之方
      法不能協議決定，或於協議決定後因消滅時效完成經共有
      人拒絕履行者，法院得因任何共有人之請求，命為下列之
      分配：(1)以原物分配於各共有人。但各共有人均受原物之
      分配顯有困難者，得將原物分配於部分共有人。(2)原物分
      配顯有困難時，得變賣共有物，以價金分配於各共有人；
      或以原物之一部分分配於各共有人，他部分變賣，以價金
      分配於各共有人。以原物為分配時，如共有人中有未受分
      配，或不能按其應有部分受分配者，得以金錢補償之，民
      法第824條第1項、第2項、第3項定有明文。又裁判上定共
      有物分割之方法，法院本有自由裁量權，不受任何人主張
      之拘束，除應斟酌各共有人之利害關係及共有物之性質外
      ，尚應斟酌共有物之使用現狀、價值、經濟效用以及全體
      共有人之利益均等及公平原則以公平決定之。經查：
  １、系爭3筆土地相鄰，地目均為田，位於牛欄河旁，鄰接河
      堤部分有一小段舖設水泥地與河堤相接，對外以水泥便橋
      與台三線中豐路相接；系爭土地除37地號部分土地為原告
      卯○○以鐵絲網圈圍供養豬及種植楊梅並放置一貨櫃屋；
      另36地號部分土地上有原告午○○、未○○、張友城所種
      植之綠竹林外，其餘均無人使用，雜草叢生等情，業經本
      院會同地政事務所人員至現場勘驗屬實，製有勘驗筆錄在
      卷足稽（見卷二第49頁）。
  ２、本院審酌系爭3筆土地北方與河堤相鄰，南邊則接山壁，
      出入端賴水泥便橋與中豐路相接，為使共有人分得之土地
      均能對外聯絡避免分割後產生袋地，爰將系爭3筆土地合
      併後分割，並沿河堤邊之地籍線分割出三米如附圖所示Ａ
      部分之土地分歸全體共有人按原應有部分維持共有並供通
      行使用。其餘部分則以系爭牛欄河段37地號及38地號相鄰
      之地籍線平移為分割線，按各共有人持分比例將系爭土地
      合併分割如附圖所示：即編號Ｂ部分（面積2,685平方公
      尺）土地分歸原告申○○所有；編號Ｃ部分（面積2,685
      平方公尺）土地分歸原告張碧煥所有；編號Ｄ部分（面積
      2,685平方公尺）土地分歸原告酉○○所有；編號Ｅ部分
      （面積405平方公尺）土地分歸被告辰○○○、丑○○、
      張信具、丁○○、己○○共同取得，並由其等依應有部分
      比例維持共有；編號Ｆ部分（面積403平方公尺）土地分
      歸被告戊○○所有；編號Ｇ部分（面積403平方公尺）土
      地分歸被告巳○○所有；編號Ｈ部分（面積403平方公尺
      ）土地分歸被告寅○○所有；編號Ｉ部分（面積403平方
      公尺）土地分歸被告癸○○所有；編號Ｊ部分（面積1342
      平方公尺）土地分歸原告卯○○所有；編號Ｋ部分（面積
      1,342平方公尺）土地分歸原告庚○○所有；編號Ｌ部分
      （面積1,342平方公尺）土地分歸原告辛○○所有；編號
      Ｍ部分（面積671平方公尺）土地分歸原告午○○所有；
      編號Ｎ部分（面積671平方公尺）土地分歸原告未○○所
      有；編號Ｏ部分（面積336平方公尺）土地分歸原告張友
      城所有；編號Ｐ部分（面積336平方公尺）土地分歸原告
      壬○○所有。俾利於兩造通行及土地使用，且與原告卯○○、午○○、未○○、張友城等人土地使用現況相近，於
      客觀上使用及經濟利益最大，應為較適當、公允之分割方
      法。
四、按因共有物分割、經界或其他性質上類似之事件涉訟，由敗
    訴當事人負擔訴訟費用顯失公平者，法院得酌量情形，命勝
    訴之當事人負擔其一部，民事訴訟法第80條之1定有明文。
    分割共有物具有非訟事件性質，查系爭土地既因兩造無法達
    成分割協議，原告因而提起訴訟，而兩造各自主張之分割方
    法，僅供法院參考，由法院命為適當之分配，因兩造均因系
    爭土地之分割而互蒙其利，依上開說明，本院認本件訴訟費
    用應由兩造按應有部分比例負擔始為公平，爰判決如主文第
    3項所示。
五、結論：原告之訴為有理由，依民事訴訟法第385第1項、第78
    條、第80條之1、第85條第1項前段，判決如主文。
中    華    民    國    99    年    5    月     14    日
                  民事第二庭    法      官  楊明箴
以上正本係照原本作成。
如對本判決上訴，須於判決送達後20日內向本院提出上訴狀。
中    華    民    國    99    年    5    月     14    日
                                書  記  官  林欣宜
附表
┌─────────┬─────────┐
│共有人姓名        │應有部分比例      │
├─────────┼─────────┤
│卯○○            │12分之1           │
├─────────┼─────────┤
│庚○○            │12分之1           │
├─────────┼─────────┤
│辛○○            │12分之1           │
├─────────┼─────────┤
│戊○○            │40分之1           │
├─────────┼─────────┤
│癸○○            │40分之1           │
├─────────┼─────────┤
│寅○○            │40分之1           │
├─────────┼─────────┤
│丑○○            │200分之1          │
├─────────┼─────────┤
│張信具            │200分之1          │
├─────────┼─────────┤
│丁○○            │200分之1          │
├─────────┼─────────┤
│己○○            │200分之1          │
├─────────┼─────────┤
│辰○○○          │200分之1          │
├─────────┼─────────┤
│巳○○            │40分之1           │
├─────────┼─────────┤
│張碧煥            │6分之1            │
├─────────┼─────────┤
│酉○○            │6分之1            │
├─────────┼─────────┤
│午○○            │24分之1           │
├─────────┼─────────┤
│未○○            │24分之1           │
├─────────┼─────────┤
│張友城            │48分之1           │
├─────────┼─────────┤
│壬○○            │48分之1           │
├─────────┼─────────┤
│申○○            │6分之1            │
└─────────┴─────────┘

司法院資訊處製作；財團法人民間司法改革基金會備份。
